【裁判字號】    89,判,71
【裁判日期】    890113
【裁判案由】    公寓大廈管理條例
【裁判全文】
行  政  法  院  判  決                              八十九年度判字第七一號
    原      告  甲○○
    被      告  臺北市政府
右當事人間因公寓大廈管理條例事件，原告不服行政院中華民國八十七年十二月十八
日台八十七訴字第六二二○七號再訴願決定，提起行政訴訟，本院判決如左︰
    主  文
原告之訴駁回。
    事  實
緣原告為台北市○○區○○街二二三巷一號一樓潤泰台大御庭園ＡＢ棟公寓大廈之區
分所有權人，因擅自在其房屋室內設置夾層，經潤泰台大御庭園ＡＢ棟公寓大廈管理
委員會以八十七年一月十五日（８７）潤御庭字第○○四號函請被告處理。被告以原
告違反公寓大廈管理條例第五條規定，依同條例第三十九條第一項第一款規定，以八
十七年三月三十一日府工建字第八七○一五五三四○○號書函科處原告罰鍰新台幣（
以下同）四萬元。原告不服，提起訴願、再訴願，遞遭決定駁回，乃提起行政訴訟。
茲摘兩造訴辯意旨於次：
原告起訴意旨略謂︰一、按公寓大廈管理條例第五條規定「區分所有權人對專有部分
之利用，不得有妨害建築物之正常使用及違反區分所有權人共同利益之行為。」。原
處分認原告違反本條「不得有妨害建築物之正常使用」之規定，訴願及再訴願決定，
則均認原告之「違建行為已逾越建築物之正常使用」，究否為妨害或逾越，前後矛盾
不合，如有逾越，未必即有妨害，逾越之情形有輕重，未必當然構成妨害其正常使用
。被告機關、訴願決定機關、再訴願決定機關並未說明為何有妨害之情形，或逾越之
結果有如何妨害建築物正常使用之事實，率以該條規定處罰原告，不惟有理由不備之
違法，亦顯有適用法規不當之違法。二、本件房屋經依「台北市違建夾層屋處理方案
」向台北市政府工務局建築管理處申請夾層屋之報備手續，原告委任結構工程師莊金
生鑑定結果：結構部分：增作之夾層以輕鋼架，上覆樓板材，重量輕，亦不影響大樓
整體結構勁度，安全無虞。消防部分：經與法規核對增建夾層樓地板面積與步行距離
，尚在安全範圍內，並於八十七年四月十一日向台北市政府工務局建築管理處報備在
案。系爭夾層屋縱有逾越，但無妨害建築物之正常使用。訴願決定機關、再訴願決定
機關因見原告提出上開鑑定結果，明知無妨害建築物正常使用之情形，竟改以「逾越
」建築物正常使用為藉口，殊屬違法，無足維持。三、本件系爭之夾層已按台北市政
府工務局八十五年六月十二日（８５）北市工建字第一一三八五三號函，在八十五年
五月十四日依規定拆除超出面積三分之一夾層部分執行完畢拍照列管，並經查報員張
志松於八十七年二月五日通知入內實際勘查測量證明未再有增改，並予以拍照列管，
符合被告所頒「台北市違建夾層屋處理方案」之規定，列入分類分期依序處理之列，
原告既已依被告之規定完成法定手續，竟受處罰，其他情形不知凡幾，凡未受罰，其
未依被告之規定完成手續者，更不計其數，亦未受罰，被告獨罰原告，其選擇性之執
法，惡用法律，殊所難甘。本案所應審究者為原告有無違反公寓大廈管理條例第五條
之規定，有無立即拆除為另回事，再訴願決定理由以「既存違建未立即拆除尚非即可
對抗公寓大廈管理條例相關規定」，不無故意偏離之嫌。請求將原處分、訴願決定及
再訴願決定均予撤銷，而保維權益等語。
被告答辯意旨略以︰一、按公寓大廈管理條例第五條規定：「區分所有權人對專有部
分之利用，不得有妨害建築物之正常使用及違反區分所有權人共同利益之行為。」，
第三十九條規定：「有下列行為之一者，由直轄市、縣（市）主管機關處新台幣四萬
元以上二十萬元以下罰鍰：一、區分所有權人違反第五條之利用者．．．。」。二、
按區分所有權人對專有部分之利用，不得有任意破壞建築物之柱、樑、承重牆壁，違
規增設夾層等影響建築物結構安全或在室內裝修過程，致使建築物產生潛在之危險，
影響其他區分所有權人之權益等妨礙建築物「正常使用」之行為。三、原告訴訟理由
「被告機關、訴願決定機關及再訴願決定機關並未說明為何有妨害之情形，或逾越之
結果有如何妨害建築物正常使用之事實，率以該條規定處罰」並已向「台北市政府工
務局建築管理處申報夾層屋之報備手續」而認原處分不當乙節；查原告擅自於台北市
文山區○○街二二三巷一號一樓建築物設置違建夾層，其違建行為屬實，已逾越建築
物之正常使用，顯然違反公寓大廈管理條例第五條之規定，被告依同條例第三十九條
第一項第一款規定，於八十七年三月三十一日以府工建字第八七○一五五三四○○號
書函，處原告四萬元罰鍰處分，並無違誤，原告所稱實不足採據。四、另查潤泰台大
御庭園ＡＢ棟公寓大廈管理委員會經被告八十六年五月十六日核准報備在案，原告為
台北市○○區○○街二二三巷一號一樓之潤泰台大御庭園ＡＢ棟公寓大廈之區分所有
權人（且為住戶），因擅於室內設置夾層，前經潤泰台大御庭園ＡＢ棟公寓大廈管理
委員會以八十七年一月十五日潤御庭字第○○四號函請被告處理。查原告設置夾層之
行為，非屬使用執照圖說核准範圍，性質上為擅自建造違建物，不論其結構安全及消
防安全鑑定如何，有無依台北市違建夾層屋處理方案之規定向台北市政府工務局報備
，其違建行為俱屬事實，顯已逾越建築物之正常使用，被告自可據以裁處罰鍰，原告
所訴違建部分已依建築管理法規處理云云，核難執為免罰之論據。原告之訴無理由，
原處分暨原決定應予維持，請判決駁回原告之訴等語。
    理  由
按「區分所有權人對專有部分之利用，不得有妨害建築物之正常使用及違反區分所有
權人共同利益之行為。」、「有下列行為之一者，由直轄市、縣（市）主管機關處新
台幣四萬元以上二十萬元以下罰鍰：一、區分所有權人違反第五條之利用者．．．。
」、「本條例所稱主管機關：在中央為內政部；在省（市）為省（市）政府；在縣（
市）為縣（市）政府。」公寓大廈管理條例第五條、第三十九條第一項第一款、第二
條定有明文。本件原告係台北市○○區○○街二二三巷一號一樓之潤泰台大御庭園Ａ
Ｂ棟公寓大廈之住戶，因擅自在專有部分之室內設置夾層，經潤泰台大御庭園ＡＢ棟
公寓大廈管理委員會（以下簡稱潤泰台大御庭園ＡＢ棟管委會）於八十七年一月十五
日以潤御庭字第○○四號函，報請被告處理。以上事實，為兩造所不爭執，並有潤泰
台大御庭園ＡＢ棟管委會上開函件影本在卷可稽。而該夾層係屬違誤，非原建築執照
範圍，亦為原告所不否認。查公寓大廈之住戶即區分所有權人利用其專有部分，不得
有妨害建築物之正常使用之行為，為首開法條所規定。所謂妨害建築物之正常使用係
指未依建築物建造設計之原意及一般社會經驗之使用方式而為使用而言，本件系爭公
寓大廈原告區分所有權中專有部分室內於原建造設計時並無夾層之設置，原告應依無
夾層之原有設計空間為「正常使用」，始符合該房屋建造設計之原意及一般社會經驗
之使用方式。乃原告竟擅自設置夾層，其所為之利用，即不能謂無妨害建築物之正常
使用。被告本主管機關之職責，對原告科處罰鍰四萬元，揆諸首開說明，並無違誤。
至於原告主張各節，經查公寓大廈管理條例第五條立法意旨，乃在於保障公寓大廈之
正常使用，與建築法規對於違建方面之規範係保護建物正常建造，並不相同。原告在
其公寓大廈室內設置夾層，在建築法規方面之處理，並不排除公寓大廈管理條例對於
違法使用之處罰，二者不可混而為一。查原告設置夾層之行為，非屬使用執照圖說核
准範圍，性質上為擅自建造違建物，不論其結構安全及消防安全鑑定如何，有無依台
北市違建夾層屋處理方案之規定向台北市政府工務局報備，其違建行為俱屬事實，顯
已妨害建築物之正常使用。且查處分機關之行政處分，其認定事實及適用法律若無違
誤，縱所理由與訴願、再訴願決定或行政訴訟判決之理由有所出入，亦因結果並無
不同，而得予維持。本件被告對於原告為處罰，其認定原告擅自設置夾層，違反公寓
大廈管理條例第五條規定，乃引用同條例第三十九條第一項第一款科處罰鍰四萬元，
即無不合。「妨害正常使用」或「逾越正常使用」之論述，並不足以動搖原告「因擅
自設置夾層妨害正常使用」事實之認定。訴願機關、再訴願機關為訴願、再訴願決定
時，論以「逾越正常使用」，結果相同，均核無撤銷之必要。綜上所述，本件原告為
公寓大廈之住戶係區分所有權人，其利用專有部分擅自設置夾層違建之行為，有妨害
建築物正常使用，被告予以處罰，洵無違誤，訴願、再訴願決定，遞予維持，亦無不
合。原告起訴意旨，不能認有理由，應予駁回。
據上論結，本件原告之訴為無理由，爰依行政訴訟法第二十六條後段，判決如主文。
中    華    民    國     八十九      年      一      月      十三       日
                    行 政 法 院 第 二 庭
                                審 判 長 評  事      陳  石  獅
                                         評  事      彭  鳳  至
                                         評  事      黃  合  文
                                         評  事      林  茂  權
                                         評  事      王  立  杰
右  正  本  證  明  與  原  本  無  異
                                         法院書記官  王  福  瀛
中    華    民    國     八十九      年      一      月      十四       日


司法院資訊處製作；財團法人民間司法改革基金會備份。
